【裁判字號】    95,選訴,13
【裁判日期】    950627
【裁判案由】    違反公職人員選舉罷免法等
【裁判全文】
臺灣彰化地方法院刑事判決              95年度選訴字第13號
公  訴  人  臺灣彰化地方法院檢察署檢察官
被      告  丁○○
選任辯護人  羅豐胤律師
            李慶松律師
            張崇哲律師
被      告  宙○○
            宇○○
上二人共同
選任辯護人  陳世煌律師
            黃俊昇律師
被      告  黃○○
                      號
選任辯護人  曾耀聰律師
被      告  地○○
選任辯護人  張績寶律師
被      告  未○○
            壬○○
            戊○○
            卯○○
            甲○○
            寅○○
            己○○
            丑○○
            酉○○
            申○○
            乙○○
            癸○○
            天○○
            午○○○
            亥○○
上列被告等因違反公職人員選舉罷免法等案件，經檢察官提起公
訴（九十四年度選偵字第四三、四九、五○、一○五、一一九號
），本院判決如下：
    主  文
丁○○、亥○○共同預備對於有投票權之人，行求不正利益，而
約其投票權為一定之行使，丁○○處有期徒刑伍月，亥○○處有
期徒刑月，如易科罰金，均以佰元折算壹日，並均褫奪公權
貳年。
丁○○被訴涉犯修正前公職人員選舉罷免法第九十一條第一項第
一款行為部分無罪。
宙○○、宇○○、黃○○、地○○、未○○、壬○○、戊○○、
卯○○、甲○○、寅○○、己○○、丑○○、酉○○、申○○、
乙○○、癸○○、天○○、午○○○均無罪。
    事  實
一、丁○○係民國九十四年度縣市長、縣市議員、鄉鎮市長三合
    一選舉之彰化縣秀水鄉鄉長參選人，為尋求競選對手王瑞雄
    之同窗同學王文慶能投票支持，乃透過其競選樁腳亥○○向
    亦為同窗同學之王文慶拉票。其後於九十四年十月二日晚上
    八時十六分許，丁○○以號碼0000000000號行動
    電話，撥打號碼000000000號電話，向亥○○詢問
    向王文慶拉票之情形，亥○○於電話中表示王文慶對其先前
    無法透過與王瑞雄之關係使胞弟王均合進入鄉公所擔任清潔
    隊員工職務一事有所怨言；丁○○聽聞後，明知不得對於有
    投票權之人，行求期約或交付賄賂或其他不正利益，而約其
    不行使投票權或為一定之行使，竟對亥○○表示「你跟他說
    咱一定優先耶啦（臺語）」，亥○○於聽見丁○○上開表示
    後，亦明知不得對於有投票權之人，行求期約或交付賄賂或
    其他不正利益，而約其不行使投票權或為一定之行使，竟為
    配合丁○○予以允諾，而與丁○○共同基於犯意之聯絡，以
    丁○○當選鄉長後一定優先錄用王文慶之胞弟王均合進入彰
    化縣秀水鄉公所擔任清潔隊員工之職務為條件，共同預備向
    王文慶請求投票支持丁○○而為投票權一定之行使。嗣經檢
    察官依聲請核發通訊監察書，對丁○○所持用之電話門號實
    施通訊監察而查悉上情。
二、案經臺灣彰化地方法院檢察署檢察官指揮彰化縣警察局、法
    務部調查局彰化縣調查站偵查起訴。
    理  由
壹、有罪部分：
一、訊據被告丁○○、亥○○二人固均不否認確曾於上揭時間，
    由丁○○以號碼0000000000號行動電話，撥打號
    碼000000000號電話，向亥○○詢問有關向王文慶
    拉票之事宜等情，惟均否認有何違反公職人員選舉罷免法之
    犯行，被告丁○○辯稱：電話中所提內容僅係選舉語言，並
    無預備賄選之意云云；被告亥○○辯稱：伊僅係問王文慶幫
    忙支持丁○○有無困難云云。被告丁○○選任之辯護人均為
    其利益辯護稱：本件亥○○僅係將其聽聞王文慶抱怨當時鄉
    長王瑞雄於當選後即不再關照選民等情，轉達予被告丁○○
    知悉，王文慶並未要亥○○轉達投票權一定行使之條件予被
    告丁○○；而被告丁○○針對王文慶之抱怨內容，告知亥○○當針對王文慶之不滿回話，藉以凸顯其必定關照選民需求
    ，其真意乃在婉轉告知亥○○應如何助選、拉票；又被告丁○○若果真有意賄選，則以前次選舉僅以數票之差落選之前
    鑒，自無不緊迫盯人要求亥○○確實轉達之理，又豈有在特
    地致電亥○○詢問是否向王文慶拉票之後，對該後續亥○○
    是否確實與王文慶達成期約之合意，漠不關心，致亥○○忘
    記轉達之理？是本件被告丁○○於電話中要亥○○告知王文
    慶會優先錄用王均合等內容，不過係在說明其絕對較當時在
    任鄉長王瑞雄更關心選民需求之真意，實非意在期約賄選云
    云。然查：
（一）本件被告丁○○確於九十四年十月二日晚上八時十六分許
      ，以號碼0000000000號行動電話，撥打號碼0
      00000000號電話，向亥○○查詢拉票情形，其通
      話內容為：
      亥○○：喂！喂！喂！
      丁○○：阿兄喔！你有去找「文生」嗎？
      亥○○：有啦！他是同窗的，二個都是同窗的。
      丁○○：與我嗎？
      亥○○：與「王」啦！
      丁○○：按怎？
      亥○○：同窗的啦，他說伊一定會再來找他。
      丁○○：嘿！
      亥○○：我下午與他說很久咧！伊一定會來找他。
      丁○○：嘿！你跟他說，叫他不可以喔？
      亥○○：我問他：這次博仔要再出來選，你有什麼困難嗎
              ？他說：沒有啦！哪有什麼困難。
      丁○○：喔！好！
      亥○○：他在那邊罵，說他小弟要去清潔隊駕駛垃圾車工
              作啊。
      丁○○：你跟他說咱一定優先耶啦。
      此為被告丁○○與亥○○所不否認，並有通訊監察書、通
      訊監察錄音內容及譯文、通聯調閱查詢單等件附卷可資佐
      證，堪先認定。
（二）次查證人即共同被告亥○○於本院審理時證稱：「（檢察
      官問：在通訊監察譯文內容，丁○○提到【你跟他說】，
      是什麼意思？）丁○○說，要我如果遇到文生時，再跟他
      說，如果有那個，他會優先。」，核與上揭通訊監察譯文
      顯示之語意相符，雖證人亥○○於接受被告余德言之選任
      辯護人詰問時曾一度證稱被告丁○○並未要其將上揭話語
      轉達云云，惟此核與前開通訊監察內容業已明確錄下被告
      丁○○確有於電話中向亥○○表示「你跟他說」等語，而
      從前後文意，所謂「他」係指王文慶無訛，堪認被告丁○○確有要被告亥○○向王文慶轉達其上開表示，甚為明確
      。
（三）又查被告亥○○另於本院審理時證稱：「（辯護人問：你
      事後有沒有去跟王文慶轉達此事？）沒有。」、「（辯護
      人問：為何沒有轉達？）因為沒有遇到，如果有遇到會轉
      達。」，足見被告亥○○於聽見被告丁○○上開指示後，
      內心業已允諾配合被告丁○○之指示，僅係因尚未遇到王
      文慶而仍未代為轉達被告丁○○之意，堪認被告亥○○確
      有與丁○○共同基於犯意之聯絡，而推由被告亥○○於遇
      見王文慶時轉達上開被告丁○○所為之指示無誤。
（四）另查鄉公所清潔隊員工係屬國家之公務員，因其由國家支
      付薪資，收入穩定，且任職後，受國家法律保障，不得輕
      易解職，對於一般基層民眾而言，仍然趨之若鶩，準此，
      於選舉期間，以將來當選後將優先安排擔任具有公務員身
      分之清潔隊員工一職，即屬以「不正利益」賄選，要無疑
      義。
（五）再查依上開通訊監察內容顯示當被告亥○○提及：「我下
      午與他說很久咧！伊一定會來找他。」，而依被告亥○○
      於本院審理時證述所謂「伊」係指王瑞雄，被告丁○○隨
      即答稱：「嘿！你跟他說，叫他不可以喔？」，顯見被告
      丁○○甚為重視王文慶之支持動向，且擔心若王瑞雄再次
      前往其同窗同學王文慶處，可能拉走該票，否則豈會隨即
      要求被告亥○○向王文慶表示「不可以喔」，適被告亥○○復接著提及王文慶對於其小弟要去秀水鄉公所清潔隊駕
      駛垃圾車工作未能如願一事提出抱怨，被告丁○○為爭取
      王文慶支持，乃向亥○○表示「你跟他說咱一定優先耶啦
      」，顯然係欲以當選鄉長後必定優先安排王文慶之弟進入
      秀水鄉公所清潔隊工作之承諾，藉以讓王文慶安心，而希
      望王文慶能投票支持丁○○，其預備賄選之犯意，昭然若
      揭；被告之選任辯護人辯稱被告丁○○僅係針對王文慶之
      抱怨內容，告知亥○○當針對王文慶之不滿回話，藉以凸
      顯其必定關照選民需求，其真意乃在婉轉告知亥○○應如
      何助選、拉票云云，核與客觀存在事證不符，要無足採。
（六）復查本件僅係認定被告丁○○於聽聞被告亥○○提及王文
      慶之抱怨內容後，丁○○乃起意欲以當選鄉長後優先任用
      王文慶之弟擔任鄉公所清潔隊員工為條件，換取王文慶以
      選票支持丁○○而為預備賄選之犯行，尚非認定王文慶要
      求亥○○轉達投票權一定行使之條件予被告丁○○，否則
      於被告丁○○聽聞被告亥○○轉達後而同意時，已然構成
      同條之期約賄賂罪行，而非僅預備賄選罪行。是被告丁○○之選任辯護人另辯稱本件亥○○僅係將其聽聞王文慶抱
      怨當時鄉長王瑞雄於當選後即不再關照選民等情，轉達予
      被告丁○○知悉，王文慶並未要亥○○轉達投票權一定行
      使之條件予被告丁○○云云，核與被告丁○○是否成立預
      備賄選罪行尚無必然關聯，而與被告丁○○是否成立法定
      刑較重之期約賄選始有關聯，其此部分辯護容有誤會，同
      無足取。
（七）再者，被告丁○○為鄉長候選人，於愈接近投票日，競選
      活動愈為頻繁，千頭萬緒，瑣事繁雜，未必能將前於電話
      中要求被告亥○○向王文慶轉達前揭指示一節謹記於心，
      且既已於電話中明確交代亥○○轉知，亦難認其必會事事
      追蹤稽查執行結果，從而被告丁○○選任之辯護人以被告
      丁○○若果真有意賄選，則以前次選舉僅以數票之差落選
      之前鑒，自無不緊迫盯人要求亥○○確實轉達之理，又豈
      有在特地致電亥○○詢問是否向王文慶拉票之後，對該後
      續亥○○是否確實與王文慶達成其約之合意，漠不關心，
      致亥○○忘記轉達之理等語置辯，同屬無稽，殊難遽採。
（八）末查本件被告丁○○係「主動」撥打電話向亥○○詢問其
      向王文慶拉票結果，且係於聽聞亥○○告知王文慶之抱怨
      內容後，「再次主動」表示要亥○○轉知王文慶對於其弟
      職務之安排會予以優先，衡諸社會通念常情及一般國民情
      感，顯然已屬欲以「不正利益」賄選之範疇，此與一般候
      選人於選舉期間突然「被動」接獲選民打來請託之電話或
      當面所為要求，不好意思直接或當面予以拒絕，而虛與委
      蛇之「選舉語言」情形顯然有間，基此，被告丁○○之選
      任辯護人復將被告丁○○前開預備以「不正利益」賄選之
      違法犯行解為所謂「選舉語言」，顯無足採。
（九）綜上所述，本件事證已臻明確，被告丁○○、亥○○二人
      前揭犯行，均堪認定，應予依法論科。
二、核被告丁○○、亥○○所為，均係犯公職人員選舉罷免法第
    九十條之一第二項之預備對於有投票權之人，行求不正利益
    ，而約其投票權為一定之行使罪。被告二人就前揭預備行求
    不正利益之犯行間，有犯意之聯絡及行為之分擔，均為共同
    正犯。爰審酌國家民主政治之基礎在於建立公平及公正之選
    舉，賄選行為破壞選舉之公平及公正性，猶如民主法治之癌
    ，將侵蝕選賢與能之選舉目的，影響國家根基及人民權利至
    深且鉅，並參酌被告二人犯罪之動機、目的、方法、手段、
    品行、智識程度，且渠等於犯後仍不知坦認犯行，未見悔意
    ，犯後態度殊值可議等一切情狀，分別量處如主文所示之刑
    ，並均諭知易科罰金之折算標準，暨依公職人員選舉罷免法
    第九十八條第三項、刑法第三十七條第二項之規定，分別併
    予宣告褫奪公權各二年，以示懲儆。
貳、無罪部分：
一、公訴意旨另以：被告丁○○為彰化縣秀水鄉前任鄉長，於九
    十一年間即第十四屆鄉鎮市長選舉尋求連任時，因自恃實力
    遠勝競爭對手王瑞雄，未料開票結果卻以十九票些微差距落
    敗，心有未甘，待至本屆即九十四年度縣市長、縣市議員、
    鄉鎮市長三合一選舉時，即亟欲捲土重來，係具有參選意願
    之人，而為求該次彰化縣秀水鄉鄉長選舉之勝選（丁○○現
    已於該次彰化縣秀水鄉鄉長選舉投票後，於九十四年十二月
    九日公告當選鄉長），竟以下列違反公職人員選舉罷免法之
    方式，尋求所屬選舉區內選民投票支持：（一）丁○○深知
    彰化縣秀水鄉即其所屬選舉區內，有十八個社區發展協會，
    其中有多數社區發展協會所屬之守望相助隊，亟需機車作為
    社區內巡邏之用，惟各協會均缺錢購車，苟能贈送機車給予
    各社區發展協會，作為守望相助隊隊員平日在社區內四處巡
    邏所用，以籠絡各社區發展協會理事長、總幹事、守望相助
    隊隊員及社區民眾等具有投票權之構成員，將能有效提昇其
    選情，隨即透過與其交情、淵源深厚之加興企業股份有限公
    司（下稱加興公司）董事長宙○○，以及知情之董事兼經理
    宇○○，同意提供購車資金為其助選。渠等明知贈送各社區
    發展協會機車，係為丁○○參選秀水鄉鄉長爭取選票所用，
    竟共同基於概括之犯意聯絡，假借係由加興公司贊助之名義
    ，實則係由丁○○本人，或由丁○○推由知情之競選樁腳黃
    ○○或地○○，以贈送每一社區發展協會二部機車之方式，
    伺機對於彰化縣秀水鄉轄內需用機車巡邏之社區發展協會理
    事長、總幹事、守望相助隊隊員或其他社區構成員，行求為
    投票權一定之行使，或與之相互期約為投票權一定之行使，
    或為丁○○拉攏社區內之其他構成員為投票權一定之行使，
    其中捐贈與否等相關事宜最終均由丁○○決定，之後再指示
    加興公司之宇○○，向所指定之機車行付款，渠等連續於：
    (1)九十四年六月七日，由丁○○指定瑞榮車業有限公司負責
    人未○○辦理收取證件、請領車牌及交付機車等贈車事宜，
    未○○明知贈送機車係丁○○為該次選舉爭取選票所用，仍
    基於行求交付賄賂之幫助故意，將附表編號一至編號四所示
    之八部機車載運至彰化縣福興鄉○○路十七號加興公司內，
    交由宙○○、丁○○等多人在場舉行捐贈儀式，將該八部機
    車分別贈與馬興、鶴鳴、秀水、曾厝四個社區發展協會之成
    員，並與在場收受機車之卯○○、甲○○、戊○○、施明華
    、丑○○等人，期約丁○○如參選該屆彰化縣秀水鄉鄉長時
    ，渠等將予以投票支持，或為其拉攏所屬社區發展協會之構
    成員屆時投票支持。丁○○則另於九十四年八月二十七日晚
    上十時許，再次密集撥打電話聯絡秀水社區發展協會理事長
    卯○○、陝西社區發展協會理事長子○○、鶴鳴社區發展協
    會理事長寅○○、總幹事己○○、雅興社區發展協會理事長
    乙○○、曾厝社區發展協會總幹事辛○○、馬興社區發展協
    會理事長周隆本，或事後親自拜訪，針對已收受機車或已允
    諾贈送機車之社區發展協會構成員，請託其等於該屆彰化縣
    秀水鄉鄉長選舉時能投票支持。(2)另外頭前及雅興社區發展
    協會，經丁○○允諾贈與機車後，亦再指示未○○辦理贈車
    事宜，而於九十四年九月十七日，由未○○承前述之幫助故
    意，將如附表編號五、六所示之四部機車，分別運送至頭前
    、雅興社區所舉辦之中秋晚會會場上，交付頭前、雅興社區
    發展協會之成員，並放置在中秋晚會會場上予以展示，而丁○○則亦趕場抵達拜票，請託在場選民投票支持。(3)此外因
    黃○○係擔任秀水鄉社區聯誼會會長，丁○○乃藉其人脈之
    便利，委託黃○○處理對其他社區發展協會理事長、總幹事
    或其他社區構成員賄贈機車事宜，並尋覓願意配合之機車行
    ，而於九十四年十月二十七日至三十日期間，由黃○○指定
    政記車業有限公司負責人壬○○辦理捐贈事宜，壬○○明知
    贈送機車係丁○○為該次選舉爭取選票所用，仍基於行求交
    付賄賂之幫助故意，將如附表編號七至十所示之八部機車，
    分別運送至金興、陝西、安東、惠來社區內，交予該些社區
    發展協會之構成員使用。而丁○○則於九十四年十月二十九
    日，在其彰化縣秀水鄉馬興村「益源古厝」之競選總部成立
    大會上，與宙○○一同上台致詞，丁○○並以擴音器向與會
    之民眾公開表示加興公司宙○○為其摯友，願意贈送秀水鄉
    轄內每個社區各二部機車作為社區巡守之用，請託在場之選
    民投票支持。而上開收受機車之社區發展協會，其中馬興社
    區發展協會總幹事戊○○、秀水社區發展協會理事長卯○○
    、總幹事甲○○、鶴鳴社區發展協會理事長寅○○、總幹事
    己○○、曾厝社區發展協會理事長丑○○、環保義工隊隊長
    酉○○、頭前社區發展協會理事長申○○、雅興社區發展協
    會理事長乙○○、金興社區發展協會理事長黃○○、陝西社
    區發展協會守望相助隊隊長癸○○、安東社區發展協會理事
    長天○○、惠來社區發展協會理事長午○○○，明知所收受
    上述之機車，係丁○○為參選秀水鄉鄉長爭取選票而賄賂社
    區選民所用，竟仍基於投票受賄之犯意，期約為投票權一定
    行使而予以收受。（二）丁○○為尋求彰化縣秀水鄉公所清
    潔隊員之投票支持，竟於九十四年十月二十九日晚上九時十
    八分許，以調整清潔隊員之工作獎金至新臺幣（下同）五千
    元及私下贈送牛仔褲給清潔隊員為條件，透過巳○○之電話
    聯絡，與具有投票權之秀水鄉公所清潔隊員玄○○，期約在
    該次選舉時投票支持丁○○。（三）基上，因認被告丁○○
    涉犯修正前公職人員選舉罷免法第九十一條第一項第一款之
    對於選舉區內之團體或機構，假藉捐助名義，行求交付及期
    約交付財物，使其團體或機構之構成員，為投票權一定之行
    使罪嫌及同法第九十條之一第一項之對於有投票權之人，交
    付賄賂，而約其投票權為一定之行使罪嫌；被告宙○○、宇
    ○○、黃○○、地○○等人涉犯修正前公職人員選舉罷免法
    第九十一條第一項第一款之對於選舉區內之團體或機構，假
    藉捐助名義，行求交付及期約交付財物，使其團體或機構之
    構成員，為投票權一定之行使罪嫌；被告未○○、壬○○等
    人涉犯刑法第三十條第一項、修正前公職人員選舉罷免法第
    九十一條第一項第一款之幫助對於選舉區內之團體或機構，
    假藉捐助名義，行求交付及期約交付財物，使其團體或機構
    之構成員，為投票權一定之行使罪嫌；被告黃○○、戊○○
    、卯○○、甲○○、寅○○、己○○、丑○○、酉○○、申
    ○○、乙○○、癸○○、天○○、午○○○等人均係涉犯刑
    法第一百四十三條第一項之有投票權之人，收受賄賂，而許
    以投票權為一定之行使罪嫌云云。
三、按犯罪事實應依證據認定之，無證據不得推定其犯罪事實；
    又不能證明被告犯罪者，應諭知無罪之判決，刑事訴訟法第
    一百五十四條第二項、第三百零一條第一項分別定有明文。
    次按認定犯罪事實所憑之證據，雖不以直接證據為限，間接
    證據亦包括在內；然而無論直接或間接證據，其為訴訟上之
    證明，須於通常一般之人均不致有所懷疑，而得確信其為真
    實之程度者，始得據為有罪之認定，倘其證明尚未達到此一
    程度，而有合理之懷疑存在時，即無從為有罪之認定（最高
    法院七十六年度臺上字第四九八六號判例參照）。又為求端
    正選風，落實選舉制度，對於選舉活動固有加以規範及刑罰
    處罰之必要，然而選舉活動關係人民之選舉自由、參選自由
    及從事相關競選活動之自由，因此選舉之公正和選舉活動之
    自由必須予以適當之維護。而公職人員選舉罷免法第九十一
    條第一項之賄選罪，係以對於選舉區內之團體或機構，假藉
    捐助名義，行求期約或交付財物或其他不正利益，使其團體
    或機構之構成員，不行使投票權或為投票權一定之行使為構
    成要件。另公職人員選舉罷免法第九十條之一第一項之賄選
    罪，係以對於有投票權之人，行求、期約或交付賄賂或其他
    不正利益，而約其不行使投票權或為一定之行使為構成要件
    。上開二罪均須視行為人主觀上是否具有行賄之犯意，而約
    使團體或機構之構成員中有投票權之人或其他有投票權人為
    投票權一定之行使或不行使；客觀上行為人所行求、期約或
    交付之賄賂或不正利益是否可認係約使投票權人為投票權之
    一定行使或不行使之對價；以及所行求、期約、交付之對象
    是否為有投票權人而定。上開對價關係，在於行賄者之一方
    ，係認知其所行求、期約或交付之意思表示，乃為約使有投
    票權人為投票權一定之行使或不行使；在受賄者之一方，亦
    應認知行賄者對其所行求、期約或交付之意思表示，乃為約
    使其為投票權一定之行使或不行使。且對有投票權人交付之
    財物或不正利益，並不以金錢之多寡為絕對標準，而應綜合
    社會價值觀念，授受雙方之認知及其他客觀情事而為判斷（
    最高法院九十二年度臺上字第八九三號判決意旨參照）。
四、本件公訴人認被告丁○○、宙○○、宇○○、黃○○、地○○、未○○、壬○○、戊○○、卯○○、甲○○、寅○○、
    己○○、丑○○、酉○○、申○○、乙○○、癸○○、天○○、午○○○等十九人涉有前開違反公職人員選舉罷免法罪
    嫌，無非係以渠等於警訊時或偵查中供述或證述確有經由丁○○居中協助而獲得加興公司捐贈社區發展協會守望相助隊
    巡邏機車等情，證人李月卿證稱伊父曾為資助伊而向丁○○
    借支票等情，證人唐錫明證稱下崙社區均知悉前揭捐贈機車
    係被告丁○○為爭取選票所贈等語，證人徐秋菊證稱被告丁○○於競選總部成立之際曾公開表示其摯友捐贈機車供秀水
    鄉社區巡守之用等情，證人辛○○證稱被告丁○○曾藉捐贈
    機車之名而尋求其支持等語，證人戌○○證稱黃○○曾打電
    話表示丁○○能爭取加興公司捐贈每個社區二部機車，當時
    伊認為機車可以巡守比較偏僻之地方，因此口頭上答應可以
    支持或幫忙拉票等情，同案被告玄○○供述確曾與丁○○通
    電話，丁○○於電話中告知工作獎金會發放五千元，並提供
    牛仔褲當工作服之福利等情，相關公司登記基本資料，加興
    集團捐贈明細表，通訊監察譯文表暨錄音光碟及扣案之機車
    二十部、相關車籍資料、發票、協會文件等物品為主要論據
    。
五、訊據被告丁○○、宙○○、宇○○、黃○○、地○○、未○○、壬○○、戊○○、卯○○、甲○○、寅○○、己○○、
    丑○○、酉○○、申○○、乙○○、癸○○、天○○、午○○○等十九人固不否認確有機車捐贈一事，惟均堅決否認有
    何賄選犯行，被告丁○○辯稱：本件獲捐贈機車之社區發展
    協會，有許多是協會的幹部主動去找伊幫忙爭取捐贈，並非
    伊自己主動去找他們表示可以捐贈機車，伊和加興公司確有
    交情，因加興公司熱心公益，所以伊擔任鄉長期間亦積極向
    加興公司爭取捐贈回饋地方，本次捐贈機車係秀水鄉民代表
    會主席建議馬興村長找伊看是否有企業願捐贈，後來因為加
    興公司願意捐贈，許多社區的人陸續來找伊拜託加興公司繼
    續捐贈，在聯絡好機車捐贈事宜後，後續就沒有再行參與，
    本件在討論機車捐贈事宜時，伊尚無參選的決意，伊決意參
    選鄉長係在九十四年九月間，另機車捐贈是熱心公益的事情
    ，在庭都是善良的百姓，熱心公益的社區人士，伊純粹是基
    於服務鄉民的立場，至於有關與玄○○通話內容部分，僅係
    轉述伊前擔任鄉長期間實際之處理情形等語；被告宙○○辯
    稱：伊捐贈機車之目的是要回饋社會，並且可以節稅，和選
    舉無關等語；被告宇○○辯稱：本件係以個人名義捐贈機車
    ，所有發票都是開家族個人名義，係在作節稅規劃，所以才
    分散到全家人，如果是跟選舉有關，不可能將家人當成節稅
    對象等語；被告黃○○辯稱：擔任社區發展協會理事長或幹
    部之主要工作，就是要懂得爭取經費，本件僅係向企業家請
    求捐贈，不知道為什麼會被起訴等語；被告地○○辯稱：爭
    取捐贈機車本來是好事，不知何因變成賄選，捐贈機車本身
    並無違法，且伊並未因為捐贈機車一事，要求戌○○必須支
    持特定對象等語；被告未○○辯稱：伊只是生意人，別人向
    伊買機車，伊賣機車，難道向伊買機車的人都要寫切結書等
    語；被告壬○○辯稱：伊純粹是生意人，買賣機車和選舉無
    關等語；被告戊○○辯稱：關於馬興社區獲得捐贈機車一事
    係在九十四年四月之前就由丙○○、庚○○決定，而伊係是
    在同年五月才擔任總幹事的，根本非伊所決定，且受捐贈之
    機車係派二位隊員前往取回，起訴書所載與事實不符等語；
    被告卯○○辯稱：本件機車捐贈事宜和選舉無關等語；被告
    甲○○辯稱：有關捐贈機車一事，伊事前並不知道，直到交
    付機車時才知悉此事等語；被告寅○○辯稱：社區發展協會
    守望相助隊員都很辛苦，為社區而努力，因政府沒有撥款捐
    助，所以才由企業家捐贈機車等語；被告己○○辯稱：
    本件機車捐贈和選舉無關等語；被告丑○○辯稱：因為社區
    發展協會沒有經費，只有向企業請求捐贈，而地方企業願意
    捐贈應是好事等語；被告酉○○辯稱：因為前任鄉長做得不
    錯，因此前往拜託請求幫忙爭取機車捐贈，如果社區沒有企
    業捐贈，社區很難維持，辦活動事實上均要靠募捐所得等語
    ；被告申○○辯稱：當時是因為知悉其他社區獲得捐贈機車
    ，伊因此才去找丁○○請託是否亦可獲得捐贈機車，以便供
    社區巡邏，和選舉並無關連等語；被告乙○○辯稱：伊因為
    機車是要捐贈給社區守望相助隊，並非送給個人，所以才接
    受，和選舉無關，且機車係加興公司所捐贈的，又不是丁○○所捐贈等語；被告癸○○辯稱：社區民眾為治安而努力，
    竟被起訴，伊和丁○○並不認識，爭取機車捐贈係為供社區
    守望相助隊巡邏所用，和選舉無關等語；被告天○○辯稱：
    伊僅係代表安東社區接受二部機車，本意認為是加興公司捐
    贈的公益行為，和選舉無關等語；被告午○○○辯稱：伊先
    生是民進黨彰化縣黨部主任委員，民進黨亦推出鄉長候選人
    ，伊不可能支持其他黨派的候選人，本件社區發展協會獲捐
    贈機車一事，和選舉無關等語。被告丁○○選任之辯護人為
    其利益辯護稱：本件檢察官起訴被告丁○○假藉捐贈使團體
    機構為投票權之行使，惟依據檢察官所提證據，實不足認定
    被告為有罪，丁○○因和加興公司幾十年的交情，社區守望
    相助隊來請求他向加興公司爭取機車，丁○○因而也樂意幫
    忙，捐贈機車時，剛好遇到鄉長選舉，所以檢察官就據以起
    訴，認為有賄選之情，但本件捐贈機車實和選舉無關，另關
    於工作獎金、資源回收獎金等僅係政績之發表，並不該當期
    約賄選要件，並無賄選情事，請求為無罪判決等語；被告宙
    ○○、宇○○之選任辯護人為其二人利益辯護稱：本件從事
    公益之人被起訴，令人意外，加興公司係基於回饋社會及節
    稅考慮，依稅法相關規定提出捐贈比例及金額，加興公司並
    非於秀水鄉選舉才提出機車捐贈，而係前後已經長期的捐贈
    金錢、物品作為社會公益，本件從取得機車的困難度，要辦
    妥社區登記、統一編號，均需花費許久時間，加興公司捐贈
    機車，不但在選舉期間捐贈，選前、選後均有捐贈，不但對
    秀水鄉捐贈，也對其他鄉鎮為捐贈，可見加興公司之捐贈，
    並非基於選舉，而係屬節稅之考慮，如因與選舉期間相近，
    也非被告之考量，請鈞院考量被告係從事公益，回饋社區，
    請為被告無罪諭知等語；被告黃○○之選任辯護人為其利益
    辯護稱：本件捐贈機車與選舉無關，黃○○為金興社區發展
    協會理事長，因為知悉其他社區獲得捐贈機車，因而去找加
    興公司爭取捐贈，本件機車捐贈事宜係在九十四年三、四月
    間就開始談，當時丁○○也尚未決定參選鄉長，因而和選舉
    無關，請求為被告無罪之諭知等語；被告地○○之選任辯護
    人為其利益辯護稱：本件捐贈機車人是加興公司，並非是丁○○，另地○○亦未要求莊雅、惠來等社區之人支持丁○○
    選舉，而地○○其後於九十四年十月七日住院接受心導管手
    術，已無餘力參與選舉事務，又捐贈二部機車對整個社區廣
    大成員而言，實難認已具有賄選之對價關係，且加興公司無
    論選前、選後均有捐贈機車之事實，請求為被告無罪之判決
    等語。經查：
甲、關於涉犯修正前公職人員選舉罷免法第九十一條第一項第一
    款行為部分：
（一）按公職人員選舉罷免法第九十一條第一項第一款之賄選罪
      ，係以對於選舉區內之團體或機構，假藉捐助名義，行求
      期約或交付財物或其他不正利益，使其團體或機構之構成
      員，不行使投票權或為投票權一定之行使為構成要件。亦
      即行為人須有「假藉捐助名義而行賄選之實」之主觀犯意
      存在，且行為人所行求期約或交付財物或其他不正利益，
      與團體或機構之構成員不行使投票權或為投票權一定之行
      使間，須有「對價關係」。本件彰化縣秀水鄉馬興、雅興
      、曾厝、鶴鳴、秀水、頭前、金興、惠來、安東、陜西等
      十個社區發展協會，於九十四年間，藉由與加興公司負責
      人宙○○、宇○○等人存有良好交情之被告丁○○居中協
      助爭取而獲得加興公司各捐贈上揭十個社區發展協會各二
      部機車充當各該協會守望相助隊之巡邏機車一節，為被告
      丁○○、宙○○、宇○○、黃○○、地○○、未○○、壬○○、戊○○、卯○○、甲○○、寅○○、己○○、丑○○、酉○○、申○○、乙○○、癸○○、天○○、午○○○等十九人所不否認，並有相關捐贈文件存卷及附表所示
      二十部機車扣案可資佐證，堪先認定。惟上開二十部機車
      捐贈行為，究竟係地方企業單純回饋鄉里之善舉，抑或假
      借捐助行為外觀之賄選行為，即須審酌被告等人主觀上究
      竟有無賄選犯意，以及客觀上究竟有無對價關係以資認定
      ，應先敘明。
（二）查公訴人於起訴書雖以被告丁○○為彰化縣秀水鄉前任鄉
      長，於九十一年間即第十四屆鄉鎮市長選舉尋求連任時，
      因自恃實力遠勝競爭對手王瑞雄，未料開票結果卻以十九
      票些微差距落敗，心有未甘，待至本屆即九十四年度縣市
      長、縣市議員、鄉鎮市長三合一選舉時，即亟欲捲土重來
      ，係具有參選意願之人，因此推論其於九十四年初處理捐
      贈機車之際，應即有參選鄉長之意願，惟此部分並未提出
      積極證據為憑，尚屬臆測之詞，無從遽採，是公訴人以此
      欲證明被告丁○○於九十四年初即思假藉捐助機車名義行
      賄選之實，尚嫌無據。
（三）次查本件加興公司所捐贈之二十部機車係分別於九十四年
      六月初、九十四年九月中旬及九十四年十月下旬，分三批
      完成捐贈程序，所捐贈之對象為彰化縣秀水鄉其中十個社
      區發展協會，此有相關捐贈文件存卷可據，衡諸常理，倘
      被告等人有意假藉捐助機車名義進行賄選，則為使選民印
      象加深，理當將所捐贈之機車完成捐贈程序之時間延後，
      儘量接近九十四年十二月三日投票選舉之日，以達到最高
      賄選效果，此從一般以財物賄選行為均係於投票日前不久
      為之，可得印證；且被告丁○○若果真係意在賄選，衡情
      亦應就彰化縣秀水鄉合計共十八個社區發展協會均予以捐
      贈機車，否則若因僅捐贈其中十個社區，致其他八個社區
      質疑被告丁○○有所差別待遇，因而引起反彈導致其餘八
      個社區選民不悅而不願支持丁○○，豈不功虧一簣，徒勞
      無功，準此，亦難遽認前開捐贈機車行為有何隱含賄選之
      目的存在。
（四）另查本件捐贈之二十部機車，均係由機車行負責人未○○
      、壬○○檢據向加興公司請款，業據渠二人於本院審理時
      證述明確，並有相關收據存卷可憑，雖起訴書以部分被告
      供稱上開機車係被告丁○○所捐贈，認實際之捐贈者應為
      被告丁○○云云，然此核與前開客觀捐贈單據文件顯示之
      實際付款情形有別，且前揭機車究係由何人所實際捐贈，
      亦非該部分被告所能察知，參以被告丁○○曾任秀水鄉鄉
      長，屬於地方知名人士，復與加興公司之負責人熟稔，則
      當擔任社區發展協會之理事長、總幹事或守望相助隊長之
      人爭相奔走為各該協會爭取捐助時，在輾轉相傳間，言詞
      難免失諸精準，因而誤認居中協調之被告丁○○為捐贈人
      ，亦非無可能，然此均不足以反證上開二十部機車確係由
      加興公司以節稅之方式捐贈之事實。
（五）又查本件二十部機車係加興公司捐贈予社區發展協會供守
      望相助隊巡邏之用，其目的在增進社區安全維護之效能，
      並非供社區發展協會構成員朋分該二部機車之利益，是社
      區成員所獲得之利益，充其量僅係安全維護功能增強之反
      射利益，況依二部機車之市價，縱使平均分配予各社區成
      員，其利益何其微薄，衡諸社會通念常情，亦難認該社區
      成員會僅因捐贈二部供社區巡邏用之機車，即願意約定必
      投票支持被告丁○○，從而其兩者間尚難認有何對價關係
      ，其理甚明。
（六）且查加興公司出資捐助之行為業已行之多年，其既可廣施
      公益，增進公司優良形象，復可用以節省稅捐，不致過度
      增加公司之財務支出，此有其提出捐贈明細表及以家族成
      員個人名義為捐贈人之相關收據可證，倘本件係由被告丁○○實際出資假藉捐贈名義以達賄選目的，則僅須逕行捐
      贈即可，又何須勞費各社區發展協會之成員申請程序繁複
      之統一編號及開立正式收據，徒增程序繁瑣引人不悅致賄
      選之效能減低。
（七）再查依九十四年十一月十日十四時五十七分許被告丑○○
      與其侄林義雯之通訊監察內容，被告丑○○固提及被告丁○○曾前來尋求支持及被告酉○○希望其能支持丁○○，
      但並無積極證據顯示被告丁○○爭取加興公司捐贈曾厝社
      區發展協會二部機車與要求丑○○投票支持間存有對價關
      係，此從被告丑○○於通話中明確對林義雯表明該機車並
      非送給個人，伊不可能出來挺被告丁○○可明，蓋若被告
      丁○○曾與被告丑○○達成爭取加興公司捐贈二部機車予
      曾厝社區發展協會，被告丑○○即予以支持競選鄉長之合
      意，則於曾厝社區發展協會取得機車後，被告丑○○即會
      依約予以支持，被告丁○○何須畫蛇添足再次尋求被告丑
      ○○之支持，被告丑○○又豈會於電話中明確表達無法因
      為該二部機車而支持丁○○之立場。
（八）復查九十四年十月三十日壬○○與被告戌○○之通訊監察
      內容，被告壬○○雖提及因為選舉快到了，你們也才能那
      個等語，惟此部分之話語甚為抽象模糊，且被告壬○○之
      主觀認知亦未必即屬客觀之事實，況協助爭取捐贈行為亦
      屬助人善舉，於選舉期間將個人之善行告知公眾以爭取認
      同，亦屬理所當然之事，要難以此懷疑其間必有設計而框
      以賄選之名。
（九）繼查九十四年十月四日十四時三十七分許被告壬○○與被
      告黃○○之通訊監察內容，被告壬○○雖提及被告宇○○
      表示今年度已無其他捐贈機車之預算，並要黃○○轉請丁○○向宇○○問看看等情，惟此適足以證明被告丁○○確
      未與加興公司共謀以假捐助方式而為賄選之行為，否則宇
      ○○豈會於壬○○以電話向加興公司查詢是否仍有捐贈機
      車之際，答稱目前已無捐助之預算等語；至於加興公司其
      後復挪出部分捐贈預算繼續捐贈各社區發展協會守望相助
      隊巡邏用機車一節，被告宇○○辯稱係因加興公司於九十
      四年度原欲捐助其母校彰化市平和國小建置隔音牆，惟其
      後因該學校業已獲得彰化縣政府足額補助，因而省下該部
      分之捐助預算等語，亦有其所提出之彰化縣政府補助函一
      份存卷可查，所辯尚非全然無稽，基此，亦無從依此部分
      通訊監察內容，遽認被告有何假藉捐贈名義而為賄選之罪
      行。
（十）末查證人李月卿證稱伊父曾為資助伊而向丁○○借支票等
      情，證人唐錫明證稱下崙社區均知悉前揭捐贈機車係被告
      丁○○為爭取選票所贈等語，證人徐秋菊證稱被告丁○○
      於競選總部成立之際曾公開表示其摯友捐贈機車供秀水鄉
      社區巡守之用等情，證人辛○○證稱被告丁○○曾藉捐贈
      機車之名而尋求其支持等語，證人戌○○證稱黃○○曾打
      電話表示丁○○能爭取加興公司捐贈每個社區二部機車，
      當時伊認為機車可以巡守比較偏僻之地方，因此口頭上答
      應可以支持或幫忙拉票等情，或屬私人情誼幫忙之舉，或
      係鄉里傳聞之詞，或為無對價關係之競選拉票行為，揆諸
      前開有關賄選罪名構成要件之說明，亦均不足以證明被告
      丁○○確係假藉捐贈名義而進行賄選行為；至於被告丁○○於協助加興公司捐贈上開各社區發展協會巡邏機車後，
      其後決定參選鄉長，透過助選人員宣傳其曾協助爭取加興
      公司捐贈鄉內十個社區發展協會守望相助隊之巡邏機車，
      並以此爭取相關社區成員能予以認同支持等情，要屬候選
      人宣揚發表個人服務鄉里之事蹟，核屬競選自由之範疇，
      此與假借捐贈而為賄選行為，尚屬有別。公訴人認被告丁○○於決定參選後所為之拜票過程，時有獲捐贈機車之社
      區發展協會成員偕同拜票，即認捐贈機車予社區發展協會
      與協會構成員之投票決定即有對價關係，容有誤會，應予
      辨明。
乙、關於涉犯修正前公職人員選舉罷免法第九十條之一第一項行
    為部分：
（一）查環保署現行有關清潔人員清潔獎金，係依臺灣省各省轄
      市、鄉鎮縣轄市清潔人員清潔獎金支給要點標準，每月在
      最高六千元範圍內，由各省轄市、鄉鎮縣轄市，視財政狀
      況與工作情形核酌支給一節，有電話洽辦公務紀錄單及傳
      真依據資料一件可據，足見鄉公所之行政首長就上開清潔
      獎金之發放，於不超過六千元上限之範圍內，係屬該行政
      首長之裁量權限，則被告丁○○於九十四年十月二十九日
      與玄○○電話通訊中提及其前於任職鄉長之際，均會就清
      潔人員清潔獎金補足每月六千元，要屬向玄○○說明其於
      擔任行政首長之際，就清潔獎金行使裁量權之情形，縱有
      暗示其若再次當選鄉長，亦本乎相同模式行使裁量權，仍
      與期約賄選無涉，至為顯然，起訴書誤將地方自治機關行
      政首長依法所享有之清潔獎金發給範圍裁量權限，認係與
      基層清潔員工期約賄賂，自有未洽，核無足採。
（二）次查被告丁○○於前次鄉長任內即曾因認為清潔隊員鎮日
      與垃圾為伍，非常辛苦，而每年提供其子所販售之牛仔褲
      四件供清潔隊員使用一節，業據證人即曾任秀水鄉公所清
      潔隊長之辰○○於本院審理時證述明確，則被告丁○○於
      九十四年十月二十九日與玄○○之電話通訊中提及若能當
      選，將按往例發放牛仔褲予清潔隊員穿用等情，此乃僅係
      就以往既有之福利予以重申，且觀諸社會共同生活經驗，
      從事清潔隊員之工作，必須負責清運全鄉之垃圾，所著衣
      物自以耐髒、耐磨之材質為宜，而牛仔褲之材質適兼具上
      開特質，準此，被告丁○○於電話中提及若當選將會循往
      例依清潔工作之特殊性質而免費發放適宜之牛仔褲充為工
      作服使用，衡諸國民情感，要難遽認該供收取髒亂垃圾時
      所穿用之牛仔褲工作服係屬期約賄選所充為對價之賄賂條
      件，公訴人未慮及前情，逕認已屬期約賄賂範籌，難謂允
      洽，同無足採。
六、綜上所述，依公訴人所提出之證據，尚難證明被告丁○○、
    宙○○、宇○○、黃○○、地○○、未○○、壬○○、戊○○、卯○○、甲○○、寅○○、己○○、丑○○、酉○○、
    申○○、乙○○、癸○○、天○○、午○○○等十九人有何
    公訴人所指賄選罪行，此外，復查無其他積極確切之證據足
    認渠等確有公訴人所指之前開犯行，就渠等遭起訴之犯罪事
    實容有合理之懷疑存在，基於「罪疑唯輕」之刑事法原則，
    應認不能證明渠等業已犯罪，揆諸首揭法條及判例意旨，自
    應就被告宙○○、宇○○、黃○○、地○○、未○○、壬○○、戊○○、卯○○、甲○○、寅○○、己○○、丑○○、
    酉○○、申○○、乙○○、癸○○、天○○、午○○○等十
    八人及被告丁○○涉犯修正前公職人員選舉罷免法第九十一
    條第一項第一款行為部分，均諭知無罪之判決。至於被告丁○○另涉犯修正前公職人員選舉罷免法第九十條之一第一項
    行為部分，因起訴書就此部分認與前揭業經論罪科刑之預備
    賄選犯行，有連續犯之裁判上一罪關係，爰不另為無罪之諭
    知，附此敘明。
據上論斷，應依刑事訴訟法第二百九十九條第一項前段、第三百
零一條第一項，公職人員選舉罷免法第九十條之一第二項、第九
十八條第三項，刑法第十一條前段、第二十八條、第四十一條第
一項前段、第三十七條第二項，罰金罰鍰提高標準條例第二條，
判決如主文。
本件經檢察官姚玎霖到庭執行職務。
中    華    民    國    95    年    6     月    27    日
                  臺灣彰化地方法院刑事第一庭
                      審判長法官  李  進  清
                      法      官  紀  佳  良
                      法      官  王  昌  鑫
以上正本證明與原本無異。
如不服本判決，應於判決送達後10日內，向本院提出上訴狀(須附繕本)。
中    華    民    國    95    年    6     月    28    日
                      書  記  官  張  木  松
附錄論罪科刑法條：
公職人員選舉罷免法第90條之1
對於有投票權之人，行求期約或交付賄賂或其他不正利益，而約
其不行使投票權或為一定之行使者，處三年以上十年以下有期徒
刑，得併科新臺幣一百萬元以上一千萬元以下罰金。
預備犯前項之罪者，處一年以下有期徒刑。
預備或用以行求期約或交付之賄賂，不問屬於犯人與否，沒收之
。
犯第一項或第二項之罪，於犯罪後六個月內自首者，減輕或免除
其刑；因而查獲候選人為正犯或共犯者，免除其刑。
犯第一項或第二項之罪，在偵查中自白者，減輕其刑；因而查獲
候選人為正犯或共犯者，減輕或免除其刑。
公職人員選舉罷免法第98條
犯本章之罪，其他法律有較重處罰之規定者，從其規定。
辦理選舉、罷免事務人員，假借職務上之權力、機會、或方法，
以故意犯本章之罪者，加重其刑至二分之一。
犯本章之罪或刑法分則第六章之妨害投票罪，宣告有期徒刑以上
之刑者，並宣告褫奪公權。
  附表：
  ┌──┬────────┬──────┬────────┐
  │編號│收受機車團體名稱│收受機車日期│機車車牌號碼    │
  ├──┼────────┼──────┼────────┤
  │ 1  │馬興社區發展協會│94年6月7日  │1.G2Q-925       │
  │    │                │            │2.G2Q-926       │
  ├──┼────────┼──────┼────────┤
  │ 2  │秀水社區發展協會│94年6月7日  │1.G2M-013       │
  │    │                │            │2.G2M-015       │
  ├──┼────────┼──────┼────────┤
  │ 3  │鶴鳴社區發展協會│94年6月7日  │1.G2N-957       │
  │    │                │            │2.G2N-958       │
  ├──┼────────┼──────┼────────┤
  │ 4  │曾厝社區發展協會│94年6月7日  │1.G2M-011       │
  │    │                │            │2.G2M-012       │
  ├──┼────────┼──────┼────────┤
  │ 5  │頭前社區發展協會│94年9月17日 │1.G3D-001       │
  │    │                │            │2.G3D-002       │
  ├──┼────────┼──────┼────────┤
  │ 6  │雅興社區發展協會│94年9月17日 │1.G3C-997       │
  │    │                │            │2.G3C-998       │
  ├──┼────────┼──────┼────────┤
  │ 7  │金興社區發展協會│94年10月27日│1.J7K-061       │
  │    │                │            │2.J7K-062       │
  ├──┼────────┼──────┼────────┤
  │ 8  │陝西社區發展協會│94年10月27日│1.J7K-057       │
  │    │                │            │2.J7K-058       │
  ├──┼────────┼──────┼────────┤
  │ 9  │安東社區發展協會│94年10月30日│1.J7K-059       │
  │    │                │            │2.J7K-060       │
  ├──┼────────┼──────┼────────┤
  │ 10 │惠來社區發展協會│94年10月30日│1.J7K-055       │
  │    │                │            │2.J7K-056       │
  └──┴────────┴──────┴────────┘


司法院資訊處製作；財團法人民間司法改革基金會備份。
